臺灣臺北地方法院民事判決　八十九年度重訴字第二四七六號
　　原　　　告　尚群建設股份有限公司
　　法定代理人　己○○
　　被　　　告　丙○○
　　　　　　　　甲○○
　　　　　　　　戊○○
　　　　　　　　丁○○
　　　　　　　　乙○○
右當事人間請求不動產所有權移轉登記等事件，本院判決如左：
    主      文
被告應將如附表一所示之所有權權利範圍，移轉登記與原告。
原告其餘之訴駁回。
訴訟費用由被告負擔十分之九，餘由原告負擔。
原告假執行之聲請駁回。
    事      實
甲、原告方面：
壹、聲明：
一、被告應將如附表二所示之所有權權利範圍，移轉登記與原告。
二、被告各應給付原告新台幣（下同）玖萬零陸拾陸元及自起訴狀繕本送達之翌日起
    至清償日止按年息百分之五計算之利息。
三、聲明第二項願供擔保請准宣告假執行。
貳、陳述：
一、緣被告及訴外人周兩明前共同提供共有坐落台北市○○區○○段六小段一九一地
    號土地與原告合建住商大樓，案有合建房屋契約書可稽。經原告於民國八十二年
    十月七日簽約時依上開契約書第五條第(一)款及第(二)款約定給付被告及訴外人周兩
    明百分之二十保證金各貳拾捌萬玖仟肆佰元，於被告交付上開基地給原告興建時
    ，原告再給付被告及訴外人周兩明其餘百分之八十保證金各壹佰壹拾伍萬柒仟陸
    佰元，前後原告依約已付給被告共各壹佰肆拾肆萬柒仟元保證金，合計柒佰貳拾
    參萬伍仟元正在案（不含訴外人周兩明部分）。
  (一)案經原告依約完工，並先後於八十五年十二月三十一日申請使用執照，於八十六
    年六月十三日取得使用執照，於八十六年八月二日接通水電，至八十六年十月十
    五日辦妥建物登記，嗣經被告丙○○、甲○○、戊○○、丁○○等四人分別於八
    十六年十一月六日、八十六年十一月六日、八十六年十一月七日及八十六年十一
    月十三日辦妥交屋手續，並交付建物所有權狀。至於被告乙○○於八十四年十一
    月十八日業已將其分得之房屋讓與被告甲○○等四人，故被告乙○○實際上並無
    交屋之問題，原告自得以其中訴外人周兩明最遲於八十六年十二月二十六日進入
    伊分得之房屋內居住使用，視同被告乙○○於同日業已交屋。
  (二)依上開契約書第五條第(三)款約定：被告應分別按原告興建到申請使用執照時、建
    物登記完成十天內、水電接通起十天內以及交付房屋時退還原告各百分之二十五
    保證金。是原告既已依約交屋並交付權狀，被告等人依約自應退還原告共各壹佰
    肆拾肆萬柒仟元保證金。案經原告先後於八十六年一月十一日、八十六年七月十
    一日及八十七年一月八日催告被告等人依約退還原告上開保證金。
  1.但查被告等人竟於本院八十七年度重訴字第三三八號案八十七年四月二十日到庭
    主張：「被告主張抵繳如被證一原告在八十六年七月十一日來函表示要被告返還
    保證金，被告在八十六年七月十八日以存證信函表示要選擇契約二一條以分得坪
    數抵繳」等語。
  2.案先後經本院八十七年度重訴字第三三八號、台灣高等法院八十七年度上字第八
    六三號及最高法院八十九年度台上字第二四六四號判決確認被告尚有如附表二所
    示之不動產坪數可供抵繳上開保證金，於八十七年四月二十日被告已行使選擇權
    ，選擇以其分得坪數抵繳應退還之保證金，即已特定其給付標的在案。因而原告
    於本件中請求被告等五人以如附表二所示之不動產坪數抵繳上開保證金。
  3.是被告先後經原告數度催告依約退還原告系爭保證金，惟被告自始並無「選擇」
    以渠等分得房地坪數抵繳系爭保證金，遲至本院八十七年度重訴字第三三八號案
    八十七年四月二十日才到庭主張「選擇」以渠等分得房地坪數抵繳系爭保證金，
    並主張伊在八十六年七月十八日以存證信函表示要選擇以分得坪數抵繳。
二、依上開契約書第二十一條約定：「乙方（即被告）得就分得之坪數，抵繳還甲方
    （即原告）提供之保證金。按甲方（即原告）第一次推出之層數金額95%計算」
    。系爭大樓每層房地之每坪買賣價格均不相同，為被告所不爭之事實，從而所謂
    「第一次推出之層數金額」應係指第一次推出與被告用以抵繳系爭保證金之房地
    「相同層數」金額，此乃當然之解釋。
  (一)按被告等人依約係分得坐落台北市○○路○段七六五號八樓、八樓之一、八樓之
    二、八樓之三、八樓之四、八樓之五、八樓之六、二樓之五、二樓之十五及七七
    五號一樓等十間房地及編號：56、63、64、67及71等五個車位（車位產權係按建
    物建號：444、445、446、447及449號分別登記在291建號登記謄本內，詳見分屋
    明細表。
  (二)但查原告並無分得任何第一層、第二層及第八層房地，故原告迄今並無第一次推
    出與被告等分得第一層、第二層及第八層房地相同層數之金額，並無任何標準可
    供計算被告分得房地坪數之價值，至於被告提出如被證二所示訴外人張琍琍之房
    屋、土地預定買賣合約書係系爭大樓「十一樓Ｊ戶」房地預定買賣合約書，經核
    與被告分得第一層、第二層及第八層房地之層數並不相同，且與本案無關。
  (三)由於原告迄今並無第一次推出與被告等分得第一層、第二層及第八層房地相同層
    數之金額，並無任何標準可供計算被告分得房地坪數之價值。故經台灣高等法院
    八十七年度上字第八六三號案於八十七年九月間送請大華不動產鑑定股份有限公
    司鑑定被告用以抵繳系爭保證金之房地坪數之價值。是被告既於八十七年四月二
    十日到庭主張「選擇」以渠等分得房地坪數抵繳系爭保證金，並主張伊在八十六
    年七月十八日以存證信函表示要選擇以分得坪數抵繳：
  1.按於被告行使選擇權選擇以渠等分得房地數抵繳系爭保證金「以前」，並不發生
    被告用以抵繳系爭保證金之房地坪數之價值問題。
  2.從而原告自得以八十七年九月間大華不動產鑑定股份有限公司之鑑定價格計算被
    告抵繳系爭保證金之房地坪數之價值。是被告主張應以原告第一次推出時間為抵
    繳系爭房地之基準時間云云，並無理由。
三、經查本件前經台灣高等法院八十七年度上字第八六三號案送請大華不動產鑑定股
    份有限公司鑑定，經台灣高等法院八十七年度上字第八六三號及最高法院八十九
    年度台上字第二四六四號判決認定：被告尚有台北市○○區○○段六小段一九一
    地號土地持分及台北市○○路○段七六五號二樓之五與二樓之十五房屋應有部分
    各六分之一之坪數可供抵繳上開保證金，尤以該兩棟房屋經送鑑定結果，扣除按
    公告現值估算之增值稅金額後分別為陸佰拾貳萬零捌佰玖拾貳元及柒佰伍拾萬
    零壹仟壹佰伍拾貳元。
  (一)查如附表二所示上開二樓之五房地前經被告等五人及訴外人周兩明共同為陽信商
    業銀行股份有限公司設定肆佰捌拾萬元抵押權，而如附表二所示上開二樓之十五
    房地則無任何抵押負擔，因而僅能先就如附表二所示二樓之十五房地抵繳被告等
    五人應退之保證金。
  1.如附表二所示二樓之十五房地經送鑑定結果，扣除按公告現值估算增值稅金額後
    為柒佰伍拾萬零壹仟壹佰伍拾貳，已如前述。被告等五人應有部分各六分之一，
    故上開二樓之十五房地應有部分六分之一價值為壹佰貳拾伍萬零壹佰玖拾貳元，
    是上開二樓之十五房地應有部分六分之一價值於抵繳按被告等五人依約每人應退
    還原告各壹佰肆拾肆萬柒仟元正保證金後，被告等五人每人均尚不足抵繳金額為
    壹拾玖萬陸仟捌佰零捌元。
  2.如附表二所示二樓之五房地經送鑑定結果，扣除按公告現值估算之增值稅金額後
    為陸佰拾貳萬零捌佰玖拾貳元，亦如前述，再扣除上開肆佰捌拾萬元抵押債務
    ，其殘餘價值為壹佰伍拾貳萬零捌佰玖拾貳元，上開二樓之五房地面積為八０點
    七四二平方公尺，其殘餘價值每平方公尺為壹萬捌仟捌佰拾陸元五角。
    (1)按前開被告等五人每人不足抵繳金額為壹拾玖萬陸仟捌佰零捌元，故被告等五
      人每人尚應以上開二樓之五房地面積一０點四四八平方公尺抵繳上開被告等五
      人每人不足抵繳之金額。
    (2)上開二樓之五房地面積為八０點七四二平方公尺，被告等五人應有部分各六分
      之一，故被告等五人持分面積為為一三點四五七平方公尺。
    (3)是被告等五人應再以如附表二所示二樓之五房屋應有部分各七百五十分之九十
      七及其基地土地應有部分各一千萬分之六九八四抵繳。
  3.又被告等人分得如分屋明細表所示第二層及第八層部分面積亦共各多出一點二二
    坪及０點七一坪，計一點九三坪，謹先按每坪二十八萬元計算一點九三坪為伍拾
    肆萬零肆佰元，被告等五人每人尚應返還原告各玖萬零陸拾陸元。
  (二)次查與系爭二樓之五及二樓之十五房地「相同層數」之七六五號二樓房地於八十
    五年十一月十三日由訴外人王賢銘以上開房地權狀登記面積為準，買賣總價參佰
    伍拾陸萬肆仟肆佰元，出售給訴外人王志文，而上開七六五號二樓房地含大公及
    小公面積為十．五八坪，則每坪單價為參拾參萬陸仟捌佰玖拾玖元，有上開不動
    產買賣契約書可稽。
  1.而原告自推出銷售至今，先後出售之房地每坪之單價亦均低於上開七六五號二樓
    房地每坪出售之單價，亦有各該房地預定買賣合約書及不動產買賣契約書可查。
  2.上開七六五號二樓房地出售一年後系爭房地交屋完成，是本院如認為適當，上開
    七六五號二樓房地每坪出售之單價可作為系爭二樓之五及二樓之十五房地每坪抵
    繳保證金之單價之參考。
四、對被告抗辯之陳述：
    至於兩造為便分配合建之房屋及被告能分配單一完整之區分所有建物，故才另立
    附加條款，約定系爭合建房屋本身之換屋比例。但此「換屋比例」約定徒僅是在
    分配合建之房屋，絕非被告得以分得之房地坪數抵繳系爭保證金之計算標準。
、證據：提出分屋明細表、合建房屋契約書、八十二年十月七日支票、八十二年十
    二月十日及八十三年三月二十五日支票、使用執照申請書送件收據、使用執照、
    建物所有權狀、交屋協議書、八十四年十一月十八日協議書、八十六年一月十一
    日台北松山郵局第316、317、318、319、320、321號存證信函、八十六年七月十
    一日函及八十七年一月八日台北18支郵局第十七號存證信函、本院八十七年度重
    訴字第三三八號案八十七年四月二十日言詞辯論筆錄、本院八十七年度重訴字第
    三三八號民事判決、台灣高等法院八十七年度上字第八六三號民事判決、最高法
    院八十九年度台上字第二四六四號民事判決、291建號建物登記謄本、估價報告
    書、建物及土地登記謄本、不動產買賣契約書、房地預定買賣合約書及不動產買
    賣契約書等影本為證。
乙、被告方面：
壹、聲明：
一、駁回原告之訴及假執行之聲請。
二、如受不利之判決，願供擔保請准宣告假執行。
貳、陳述：
一、對於兩造合建、及被告主張乙分得房地坪數抵繳保證金之事實，均不爭執。
二、惟供抵繳之房地，其價格應依契約及其意旨之方式計算：
  (一)兩造合建房屋契約第二十一條：「乙方（即被告）得就分得之坪數，抵繳還甲方
    （即原告）提供之保證金。按甲方第一次推出之層數金額百分之九十五計算。」
    兩造合建房屋契約第三條：「雙方同意換屋比例如下：(三)二樓每坪換算八樓（二
    樓以上）一點四五坪。(四)甲方分得位置八樓整層為準，如有剩餘坪數時，則以九
    樓分配之，雙方不另互相貼補差額。」兩造合建房屋契約第十二條：「其他特約
    事：(四)甲、乙雙方均不得以物價波動為由，中途要求變更設計，調整房屋分配比
    率或要求補貼。」(二)由前述約定可知：
  1.雙方以合建房屋第一次推出時，為抵繳房地價格計算之基準時間，且不可因物價
    （房地產價格）之波動主張上漲時或下跌時之市價為計算。
  2.二樓因作商場使用，如與三樓以上樓層互換，則二樓每坪可換算三樓以上每一點
    四五坪之比例。
  (三)原告以系爭抵繳房地之樓層至今尚未推出為由，重新計算價格，惟由原告所撰擬
    之合建房屋契約附加條款第三條之(一)、(三)明載：一樓每坪換算三樓以上二點八坪
    ；二樓每坪換算三樓以上一點四五坪（按嗣因簽約時發現三樓以上被告所分得樓
    層為八樓，故刪改「三樓以上」為「八樓」），且同條(四)：甲方分得位置八樓整
    層為準，如有剩餘坪數時，則以九樓分配之，雙方不另互相貼補差額。」足見三
    樓以上或九樓均與八樓之價格計算相同。
  (四)兩造合建房地於八十四年間出賣十一樓Ｊ戶與訴外人張琍琍時，房屋面積為十六
    點二九坪，總價為六百十七萬元，故每平方公尺單價為三十七萬八千七百六十元
    ，以此推算推出之金額，每坪應在五十四萬九千元以上，原告以房地產價格逐年
    下滑後鑑定價格計算抵繳，顯與兩造契約有違。
三、兩造合約對抵還保證金之計算，係依據原告實際銷售之事實為依據，因此原告有
    必要提出建物各層銷售之銷售證據，以供作為房屋第一次銷售價格之參考。
、證據：提出合建房屋契約書附加條款、訴外人張琳琳房屋買賣合約書等影本為證
    。
丙、本院依職權調取本院八十七年度重訴字第三三八號、台灣高等法院八十七年度上
    字第八六三號、及最高法院八十九年度台上字第二四六四號返還保證金事件全卷
    。
    理      由
一、本件原告起訴略以：
  (一)被告及訴外人周兩明前共同提供共有坐落台北市○○區○○段六小段一九一地號
    土地與原告合建住商大樓，原告並依約給付被告各壹佰肆拾肆萬柒仟元之保證金
    。嗣合建案經原告依約完工，並取得使用執照、接通水電、辦妥建物登記、且均
    已交屋完畢，是依據兩造間契約第五條第(三)款之約定，各被告依約均應退還原告
    壹佰肆拾肆萬柒仟元之保證金。
  (二)原告催告被告依約退還原告上開保證金，惟被告拒絕返還，是原告曾提起本院八
    十七年度重訴字第三三八號返還保證金事件。詎被告於該事件中主張願以分得之
    坪數抵還保證金，且嗣經台灣高等法院八十七年度上字第八六三號及最高法院八
    十九年度台上字第二四六四號判決，確認被告尚有如附表二所示之不動產坪數可
    供抵繳上開保證金，且於八十七年四月二十日被告已行使選擇權，選擇以其分得
    坪數抵繳應退還之保證金，即已特定其給付標的在案，是原告即不得再請求被告
    以金錢返還保證金。
  (三)故原告於本件中，即依被告所自行選擇，以不動產坪數抵繳返還保證金之方式；
    並以台灣高等法院於審理八十七年度上字第八六三號事件時，於八十七年九月間
    委託大華不動產鑑定股份有限公司（下稱大華鑑定公司）所為之估價報告為計算
    依據，請求被告分別將如附表二所示之所有權應有部分移轉登記與原告。
二、被告則以：雙方以合建房屋第一次推出時，為抵繳房地價格計算之基準時間，是
    原告不應以八十七年九月間之鑑定報告作為計算坪數之依據；及縱系爭供抵繳房
    地坪數之樓層至今尚未售出，依據合建房屋契約附加條款第三條之(一)、(三)、(四)等
    之規定，亦可由其他樓層於第一次推出時之價格，推算出供抵繳坪數之樓層之房
    地價格，而不應依據前述之鑑定報告作計算等語置辯。
三、本件原告主張被告及訴外人周兩明前共同提供共有坐落台北市○○區○○段六小
    段一九一地號土地與原告合建住商大樓，原告並依約給付被告各壹佰肆拾肆萬柒
    仟元之保證金，嗣合建案經原告依約完工，依據兩造間契約第五條第(三)款之約定
    ，各被告依約均應退還原告壹佰肆拾肆萬柒仟元之保證金；及本院八十七年度重
    訴字第三三八號、台灣高等法院八十七年度上字第八六三號、及最高法院八十九
    年度台上字第二四六四號判決，確認被告尚有如附表二所示之不動產坪數可供抵
    繳上開保證金，且被告已行使選擇權，選擇以其分得坪數抵繳應退還之保證金之
    事實，業據其提出分屋明細表、合建房屋契約書、八十二年十月七日支票、八十
    二年十二月十日及八十三年三月二十五日支票、使用執照申請書送件收據、使用
    執照、建物所有權狀、交屋協議書、八十四年十一月十八日協議書、八十六年一
    月十一日台北松山郵局第316、317、318、319、320、321號存證信函、八十六年
    七月十一日函及八十七年一月八日台北18支郵局第十七號存證信函、本院八十七
    年度重訴字第三三八號案八十七年四月二十日言詞辯論筆錄、本院八十七年度重
    訴字第三三八號民事判決、台灣高等法院八十七年度上字第八六三號民事判決、
    最高法院八十九年度台上字第二四六四號返還保證金判決等為證，且經本院依職
    權調取前述返還保證金事件卷宗查核無訛，並為被告所不爭執，堪信為真實。
四、兩造雖不爭執被告原應各返還壹佰肆拾肆萬柒仟元之保證金與原告之事實，但就
    如何折算為被告應移轉登記之坪數，原告主張應依八十七年九月間大華鑑定公司
    估價報告書之內容為依據，被告則辯稱應以系爭建物八十三年間第一次推出時之
    價格為依據（本院九十一年四月十八日言詞辯論筆錄參照）。經查：
  (一)兩造間合建房屋契約書第二十一條係約定：「乙方（即被告）得就分得之坪數，
    抵繳還甲方（即原告）提供之保證金。按甲方第一次推出之層數金額百分之九十
    五計算，另甲方有權於乙方在契約期間內應擔還之保證金未能履行時，得由乙方
    之分得坪數，按上列條件抵扣之。乙方不得異議。」等語，此相較於同契約第五
    條第三款有關返還保證金：「(三)甲方興建到申請使用執照時，乙方應退還甲方百
    分之二十五保證金，建物登記完成十日內應退還甲方百分之二十五保證金，水電
    接通起十日內退還甲方百分之二十五保證金，交付房屋時退還甲方百分之二十五
    保證金。乙方延遲退還，每逾一日乙方應按當期應退保證金百分之一給付甲方違
    約金。」之約定，可知被告原本之契約義務，係依前述工程進度依序返還保證金
    與原告，然僅依據兩造之約定，得由被告或原告單方面選擇將「返還金錢」之債
    之內容，變更為「以被告分得之坪數抵還」而已。申言之，在被告或原告未將其
    債務內容由「返還金錢」變更為「移轉所有權登記」之前，被告之給付義務仍為
    返還保證金，而唯有在被告或原告選擇將債務之內容為變更之後，被告始得以移
    轉所有權與原告之方式，消滅其對原告所負之債務。
  (二)次按「解釋意思表示，應探求當事人之真意，不得拘泥於所用之辭句。」民法第
    九十八條定有明文。經查，原告主張兩造間合建房屋契約係簽立於八十二年十月
    七日、八十六年間交屋與被告，及被告主張系爭建物第一次推出為八十三年間之
    事實，均為對造所不爭執；而被告係於八十七年四月二十日行使選擇權之事實，
    亦有前述本院八十七年度重訴字第三三八號返還保證金事件卷宗所附八十七年四
    月二十日言詞辯論筆錄及判決理由欄第二、三段之記載、及台灣高等法院八十七
    年度上字第八六三號理由欄第五段所認定之事實可稽，是以本件自兩造締約時起
    ，至被告一方選擇以移轉所有權之方式清償債務止，已近五年（如兩造就保證金
    返還乙節遲不處理，則可能延續更久，此應為兩造締約時所明知），而房屋市場
    變化頗鉅，亦為公知之事實，則兩造是否有意固定以「原告第一次推出之層數金
    額百分之九十五金額」作為不論何時，不論原告或被告行使選擇權後，應移轉所
    有權範圍之計算依據，即不無疑問。就此，本院核以前情、一般而言債之內容變
    更前後多仍維持經濟價值之相同、本件兩告均有選擇權難以認定相關約定獨厚何
    造、及所謂第一次推出樓層金額如差距頗大亦難作為折算基準等情，認系爭合建
    房屋契約書雖有「第一次推出之層數金額百分之九十五金額」之契約文字，然兩
    造於締約時之真意，該條文應僅限適用於兩造中任一造於「第一次推出」時間左
    近行使選擇權、及系爭房地價值尚未變化過鉅之情形，否則，則應以行使選擇權
    之時點之房地價值，作為折算應移轉所有權範圍之標準，以資符合各被告對原告
    負有返還「壹佰肆拾肆萬柒仟元」之固定債務之事實。從而，被告主張應以八十
    三年間原告第一次推出系爭建物之金額、或訴外人張琳琳於八十四年間所買受之
    價額，作為折算之基準，並不可採。
  (三)末查，本件系爭建物既係於八十三年間第一次推出，八十四年間之市價有高達每
    坪五十四萬九千元者（卷附原告與訴外人張琳琳間之房屋、土地預定買賣合約書
    參照）、亦有每坪近三十萬者（卷附原告與訴外人財團法人慈祐宮間之房地預定
    買賣合約書），是以所謂第一次推出樓層金額為何，已難認定；而被告更遲於八
    十七年四月二十日始行使選擇權，則揆諸前述說明，更難以系爭合建房屋契約書
    第二十一條所載之方式，折算被告應移轉登記之範圍。從而，原告主張應以被告
    行使選擇權之時間附近，系爭被告應移轉所有權之不動產（即門牌號碼為台北市
    ○○路○段七六五號二樓之五、之十五之建物，及坐落之土地）之市價，作為折
    算之依據，應較可採信。
五、次查，各被告就系爭門牌號碼為台北市○○路○段七六五號二樓之五、之十五之
    建物，及其所坐落之台北市○○區○○段六小段一九一地號土地之所有權，如附
    表三所示；而前述不動產於八十七年九月間之市價，扣除按公告現值估算之增值
    稅金額後分別為陸佰拾貳萬零捌佰玖拾貳元及柒佰伍拾萬零壹仟壹佰伍拾貳元
    之事實，亦有卷附大華鑑定公司估價報告書在卷可稽。
  (一)原告其中先就台北市○○路○段七六五號二樓之五建物、及其所坐落之台北市○○區○○段六小段一九一地號土地部分請求部分：
    經查，各被告就此建物及其坐落土地之應有部分比例，詳如附表三所載，故上開
    二樓之十五不動產應有部分六分之一價值為壹佰貳拾伍萬零壹佰玖拾貳元，是上
    開二樓之十五不動產應有部分六分之一價值於抵繳按被告等五人依約每人應退還
    原告各壹佰肆拾肆萬柒仟元正保證金後，被告等五人每人均尚不足抵繳金額為壹
    拾玖萬陸仟捌佰零捌元。是就此部分之不動產，原告請求被告分別移轉所有權登
    記如附表一所示，即有理由。
  (二)原告次就台北市○○路○段七六五號二樓之十五，及其所坐落之台北市○○區○○段六小段一九一地號土地部分請求部分：
  1.就此，原告雖主張因此部分之不動產設有抵押權，故扣除其上肆佰捌拾萬元抵押
    債務後，其殘餘價值為壹佰伍拾貳萬零捌佰玖拾貳元，是被告應移轉所有權登記
    之範圍，如附表二所示，惟查，此部分之不動產雖設有抵押權，但將來抵押權人
    是否實施抵押權、抵押權所擔保之實際債權為何，均屬未定，故此部分不動產之
    價值，自不應於此逕自扣除抵押債務，是原告請求被告應分別移轉所有權登記如
    附表二所載，並無理由。
  2.次查，系爭建物總價陸佰拾貳萬零捌佰玖拾貳元，各被告就此建物及其坐落土
    地之應有部分比例，詳如附表三所載，故各被告就上開二樓之五不動產應有部分
    之價值均為壹佰零伍萬仟肆佰捌拾貳元，而扣除各被告移轉登記上開二樓之十
    五之不動產所有權後，各被告均尚有價值相當於壹拾玖萬陸仟捌佰零捌元之不動
    產應有部分應移轉與原告以清償債務，則各被告應移轉之比例，即為其上開二樓
    之五不動產應有部分之百分之十八（196808/0000000=0.18），並依此比例，計
    算應移轉之應有部分詳如附表二所載。是原告就上開二樓之五部分之請求，於附
    表二之範圍內，為有理由，逾此範圍，則無理由。
六、末查，原告雖另主張被告及訴外人周兩明分得如分屋明細表所示第二層及第八層
    部分面積亦共各多出一點二二坪及０點七一坪，計一點九三坪，以每坪二十八萬
    元計算一點九三坪為伍拾肆萬零肆佰元，故被告等五人每人尚應返還原告各玖萬
    零陸拾陸元等語，然查，兩造除系爭合建房屋契約書外，另簽訂有卷附之附加條
    款，言明與本約即係爭合建房屋契約書有相同之效力，而核以該附加條款之內容
    ，已明定各樓層換屋之比例，且更於第三條第四款約定「(四)甲方分得位置八樓整
    層為準，如有剩餘坪數時，則以九樓分配之，雙方不另互相貼補差額。」等語，
    足見兩造同意如建物完工後之分配坪數與約定有所差異時，應以換屋之方式，交
    換所有權應有部分以資解決，而不能逕行以金錢請求，是縱原告前述主張屬實，
    亦不能向被告直接請求金錢賠償，故原告此部份之請求，應無理由。
七、從而，原告基於兩造間之合建契約關係，並基於被告已選擇以移轉所有權之方式
    ，清償原先所負之返還保證金債務之事實，請求被告應將如附表二所示之所有權
    權利範圍，移轉登記與原告所有，在如附表一所示之所有權權利範圍內，為有理
    由，應予准許，逾此部份則無理由，應予駁回。又原告主張因被告分得坪數較多
    ，故應各賠償原告玖萬零陸拾陸元之部分，亦無理由，應予駁回，而原告此部分
    金錢賠償之請求，既受敗訴判決，其對此部分假執行之聲請即失所依據，應併予
    駁回。
八、本案事證已臻明確，兩造其餘攻擊防禦方法及所提之證據，經核均與判決結果無
    影響，毋庸一一論述，附此敘明。
九、結論：本件原告之訴為一部有理由、一部無理由，依民事訴訟法第七十九條但書
    ，判決如主文。
中　　　華　　　民　　　國　　九十一　　年　　　六　　　月　　二十四　　日
                                            民事第三庭法      官　林鴻達
右為正本係照原本作成
如對本判決上訴，須於判決送達後廿日內向本院提出上訴狀
中　　　華　　　民　　　國　　九十一　　年　　　六　　　月　　二十四　　日
　　　　　　　　　　　　　　　　　　　　　　　　　　　法院書記官　林秀娥
~F0
~T48
       附  表  一（本院准許被告應辦理所有權移轉登記之權利範圍）
┌──┬───────────────────┬─────┬───────┐
│編號│           標  示                     │移轉義務人│應移轉權利範圍│
├──┼───────────────────┼─────┼───────┤
│ １ │台北市○○區○○段六小段一九一地號    │ 乙 ○ ○ │六萬分之六十一│
├──┼───────────────────┼─────┼───────┤
│ ２ │台北市○○路○段七六五號二樓之十五    │ 乙 ○ ○ │ 六分之一     │
├──┼───────────────────┼─────┼───────┤
│ ３ │台北市○○區○○段六小段一九一地號    │ 丙 ○ ○ │六萬分之六十一│
├──┼───────────────────┼─────┼───────┤
│ ４ │台北市○○路○段七六五號二樓之十五    │ 丙 ○ ○ │ 六分之一     │
├──┼───────────────────┼─────┼───────┤
│ ５ │台北市○○區○○段六小段一九一地號    │ 甲 ○ ○ │六萬分之六十一│
├──┼───────────────────┼─────┼───────┤
│ ６ │台北市○○路○段七六五號二樓之十五    │ 甲 ○ ○ │ 六分之一     │
├──┼───────────────────┼─────┼───────┤
│ ７ │台北市○○區○○段六小段一九一地號    │ 戊 ○ ○ │六萬分之六十一│
├──┼───────────────────┼─────┼───────┤
│ ８ │台北市○○路○段七六五號二樓之十五    │ 戊 ○ ○ │ 六分之一     │
├──┼───────────────────┼─────┼───────┤
│ ９ │台北市○○區○○段六小段一九一地號    │ 丁 ○ ○ │六萬分之六十一│
├──┼───────────────────┼─────┼───────┤
│１０│台北市○○路○段七六五號二樓之十五    │ 丁 ○ ○ │ 六分之一     │
└──┴───────────────────┴─────┴───────┘
┌──┬───────────────────┬─────┬─────────┐
│編號│           標  示                     │移轉義務人│ 應移轉權利範圍   │
├──┼───────────────────┼─────┼─────────┤
│ １ │台北市○○區○○段六小段一九一地號    │ 乙 ○ ○ │一百萬分之一六二  │
├──┼───────────────────┼─────┼─────────┤
│ ２ │台北市○○路○段七六五號二樓之五      │ 乙 ○ ○ │百分之三          │
├──┼───────────────────┼─────┼─────────┤
│ ３ │台北市○○區○○段六小段一九一地號    │ 丙 ○ ○ │一百萬分之一六二  │
├──┼───────────────────┼─────┼─────────┤
│ ４ │台北市○○路○段七六五號二樓之五      │ 丙 ○ ○ │百分之三          │
├──┼───────────────────┼─────┼─────────┤
│ ５ │台北市○○區○○段六小段一九一地號    │ 甲 ○ ○ │一百萬分之一六二  │
├──┼───────────────────┼─────┼─────────┤
│ ６ │台北市○○路○段七六五號二樓之五      │ 甲 ○ ○ │百分之三          │
├──┼───────────────────┼─────┼─────────┤
│ ７ │台北市○○區○○段六小段一九一地號    │ 戊 ○ ○ │一百萬分之一六二  │
├──┼───────────────────┼─────┼─────────┤
│ ８ │台北市○○路○段七六五號二樓之五      │ 戊 ○ ○ │百分之三          │
├──┼───────────────────┼─────┼─────────┤
│ ９ │台北市○○區○○段六小段一九一地號    │ 丁 ○ ○ │一百萬分之一六二  │
├──┼───────────────────┼─────┼─────────┤
│１０│台北市○○路○段七六五號二樓之五      │ 丁 ○ ○ │百分之三分之九十七│
└──┴───────────────────┴─────┴─────────┘
       附  表  二（原告請求被告應辦理所有權移轉登記之權利範圍）
┌──┬───────────────────┬─────┬───────┐
│編號│           標  示                     │移轉義務人│應移轉權利範圍│
├──┼───────────────────┼─────┼───────┤
│ １ │台北市○○區○○段六小段一九一地號    │ 乙 ○ ○ │六萬分之六十一│
├──┼───────────────────┼─────┼───────┤
│ ２ │台北市○○路○段七六五號二樓之十五    │ 乙 ○ ○ │ 六分之一     │
├──┼───────────────────┼─────┼───────┤
│ ３ │台北市○○區○○段六小段一九一地號    │ 丙 ○ ○ │六萬分之六十一│
├──┼───────────────────┼─────┼───────┤
│ ４ │台北市○○路○段七六五號二樓之十五    │ 丙 ○ ○ │ 六分之一     │
├──┼───────────────────┼─────┼───────┤
│ ５ │台北市○○區○○段六小段一九一地號    │ 甲 ○ ○ │六萬分之六十一│
├──┼───────────────────┼─────┼───────┤
│ ６ │台北市○○路○段七六五號二樓之十五    │ 甲 ○ ○ │ 六分之一     │
├──┼───────────────────┼─────┼───────┤
│ ７ │台北市○○區○○段六小段一九一地號    │ 戊 ○ ○ │六萬分之六十一│
├──┼───────────────────┼─────┼───────┤
│ ８ │台北市○○路○段七六五號二樓之十五    │ 戊 ○ ○ │ 六分之一     │
├──┼───────────────────┼─────┼───────┤
│ ９ │台北市○○區○○段六小段一九一地號    │ 丁 ○ ○ │六萬分之六十一│
├──┼───────────────────┼─────┼───────┤
│１０│台北市○○路○段七六五號二樓之十五    │ 丁 ○ ○ │ 六分之一     │
└──┴───────────────────┴─────┴───────┘
┌──┬───────────────────┬─────┬─────────┐
│編號│           標  示                     │移轉義務人│ 應移轉權利範圍   │
├──┼───────────────────┼─────┼─────────┤
│ １ │台北市○○區○○段六小段一九一地號    │ 乙 ○ ○ │一千萬分之六九八四│
├──┼───────────────────┼─────┼─────────┤
│ ２ │台北市○○路○段七六五號二樓之五      │ 乙 ○ ○ │七百五十分之九十七│
├──┼───────────────────┼─────┼─────────┤
│ ３ │台北市○○區○○段六小段一九一地號    │ 丙 ○ ○ │一千萬分之六九八四│
├──┼───────────────────┼─────┼─────────┤
│ ４ │台北市○○路○段七六五號二樓之五      │ 丙 ○ ○ │七百五十分之九十七│
├──┼───────────────────┼─────┼─────────┤
│ ５ │台北市○○區○○段六小段一九一地號    │ 甲 ○ ○ │一千萬分之六九八四│
├──┼───────────────────┼─────┼─────────┤
│ ６ │台北市○○路○段七六五號二樓之五      │ 甲 ○ ○ │七百五十分之九十七│
├──┼───────────────────┼─────┼─────────┤
│ ７ │台北市○○區○○段六小段一九一地號    │ 戊 ○ ○ │一千萬分之六九八四│
├──┼───────────────────┼─────┼─────────┤
│ ８ │台北市○○路○段七六五號二樓之五      │ 戊 ○ ○ │七百五十分之九十七│
├──┼───────────────────┼─────┼─────────┤
│ ９ │台北市○○區○○段六小段一九一地號    │ 丁 ○ ○ │一千萬分之六九八四│
├──┼───────────────────┼─────┼─────────┤
│１０│台北市○○路○段七六五號二樓之五      │ 丁 ○ ○ │七百五十分之九十七│
└──┴───────────────────┴─────┴─────────┘
       附  表  三（所有權現況）
┌──┬───────────────────┬─────┬───────┐
│編號│           標  示                     │所有權人  │ 應 有 部 分  │
├──┼───────────────────┼─────┼───────┤
│ １ │台北市○○區○○段六小段一九一地號    │ 乙 ○ ○ │六萬分之六十一│
├──┼───────────────────┼─────┼───────┤
│ ２ │台北市○○路○段七六五號二樓之十五    │ 乙 ○ ○ │ 六分之一     │
├──┼───────────────────┼─────┼───────┤
│ ３ │台北市○○區○○段六小段一九一地號    │ 丙 ○ ○ │六萬分之六十一│
├──┼───────────────────┼─────┼───────┤
│ ４ │台北市○○路○段七六五號二樓之十五    │ 丙 ○ ○ │ 六分之一     │
├──┼───────────────────┼─────┼───────┤
│ ５ │台北市○○區○○段六小段一九一地號    │ 甲 ○ ○ │六萬分之六十一│
├──┼───────────────────┼─────┼───────┤
│ ６ │台北市○○路○段七六五號二樓之十五    │ 甲 ○ ○ │ 六分之一     │
├──┼───────────────────┼─────┼───────┤
│ ７ │台北市○○區○○段六小段一九一地號    │ 戊 ○ ○ │六萬分之六十一│
├──┼───────────────────┼─────┼───────┤
│ ８ │台北市○○路○段七六五號二樓之十五    │ 戊 ○ ○ │ 六分之一     │
├──┼───────────────────┼─────┼───────┤
│ ９ │台北市○○區○○段六小段一九一地號    │ 丁 ○ ○ │六萬分之六十一│
├──┼───────────────────┼─────┼───────┤
│１０│台北市○○路○段七六五號二樓之十五    │ 丁 ○ ○ │ 六分之一     │
└──┴───────────────────┴─────┴───────┘
┌──┬───────────────────┬─────┬─────────┐
│編號│           標  示                     │所有權人  │ 應  有  部  分   │
├──┼───────────────────┼─────┼─────────┤
│ １ │台北市○○區○○段六小段一九一地號    │ 乙 ○ ○ │六萬分之五十四    │
├──┼───────────────────┼─────┼─────────┤
│ ２ │台北市○○路○段七六五號二樓之五      │ 乙 ○ ○ │六分之一          │
├──┼───────────────────┼─────┼─────────┤
│ ３ │台北市○○區○○段六小段一九一地號    │ 丙 ○ ○ │六萬分之五十四    │
├──┼───────────────────┼─────┼─────────┤
│ ４ │台北市○○路○段七六五號二樓之五      │ 丙 ○ ○ │六分之一          │
├──┼───────────────────┼─────┼─────────┤
│ ５ │台北市○○區○○段六小段一九一地號    │ 甲 ○ ○ │六萬分之五十四    │
├──┼───────────────────┼─────┼─────────┤
│ ６ │台北市○○路○段七六五號二樓之五      │ 甲 ○ ○ │六分之一          │
├──┼───────────────────┼─────┼─────────┤
│ ７ │台北市○○區○○段六小段一九一地號    │ 戊 ○ ○ │六萬分之五十四    │
├──┼───────────────────┼─────┼─────────┤
│ ８ │台北市○○路○段七六五號二樓之五      │ 戊 ○ ○ │六分之一          │
├──┼───────────────────┼─────┼─────────┤
│ ９ │台北市○○區○○段六小段一九一地號    │ 丁 ○ ○ │六萬分之五十四    │
├──┼───────────────────┼─────┼─────────┤
│１０│台北市○○路○段七六五號二樓之五      │ 丁 ○ ○ │六分之一          │
└──┴───────────────────┴─────┴─────────┘
